臺灣臺中地方法院民事判決　九十一年度訴字第一八二號
　　原　　　告　甲○○
　　被　　　告　乙○○
右當事人間請求返還房屋事件，本院判決如左：
    主      文
原告之訴及假執行之聲請均駁回。
訴訟費用由原告負擔。
    事      實
甲、原告方面：
一、聲明：被告應將坐落台中縣神岡鄉○○○段六五七地號，旱，面積○點四六七○
    公頃之土地如附表塗色部分（詳細坐落位置及面積依實測為準）返還於原告。原
    告願供擔保請准宣告假執行。
二、陳述：
（一）緣坐落於台中縣神岡鄉○○○段六五七地號（下稱系爭土地）原為原告先父王
      德南所有，後由原告繼承取得。王德南於四十二年一月一日將系爭土地租與被
      告乙○○耕種，並依序續定租約，最近一次係自八十六年一月一日起至九十一
      年十二月三十一日止。而依雙方間租約書記載，租金應依甘薯一三七八台斤（
      八百二十六點八公斤）計算，參考八十六年至九十一年間台中縣政府公告之公
      地佃租折徵代金標準，甘薯每公斤四元計算，被告每年應支付租額換算現金為
      新臺幣（下同）三千三百零七元，惟被告於八十六年一月一日起迄今並未依約
      繳納租金，經原告於九十年十月二十六日催告被告繳納租金，被告卻未照實履
      行。原告無奈，乃於九十年十二月二十一日台中縣政府耕地租佃爭議委員會中
      ，向被告表明欲終止租約之意思，然被告卻不願將系爭土地交還原告，原告無
      奈始提起本訴。
（二）按「耕地租約在租佃期限未屆滿前，非有左列情形之一不得終止：三、地租積
      欠達兩年以上之總額者」，耕地三七五減租條例第十七條第一項第三款定有明
      文。經查本件被告自八十六年一月一日起至今，從未向原告繳納租金，其積欠
      地租已達二年總額，原告自得依前開規定終止租約。另土地之出租人，以承租
      人積欠租金額達二年以上為終止契約之原因者，應依民法第四百四十條第一項
      定相當期限催告承租人支付租金，如承租人於其期限內不為支付，出租人得終
      止契約。所謂期限之相當與否，須斟酌客觀情形而決定之。其承租人主觀之情
      事，則毋庸予以斟酌。倘所定期限較客觀的相當期限為短者，嗣後經過客觀的
      相當期限，仍有催告之效力。且民法第二百五十四條所定契約解除權，並非以
      債權人定相當期限催告為發生要件，而係以債務人於催告期限內不履行為發生
      要件，故債權人所定催告期限雖不相當，或未定期限催告，但若自催告後經過
      相當期限債務人仍不履行者，基於誠實信用原則，應認債權人已酌留相當期限
      ，以待債務人履行，而難謂不發生該條所定契約解除權。本件被告於八十六年
      至九十一年間，每年應付之租金額僅為區區之三千七百零七元，其籌措實為易
      事，而原告於九十年十月二十六日以存證信函通知被告繳納五年內租金，其後
      並留有約二個月時間，至九十年十二月二十一日台中縣政府耕地租佃爭議委員
      會開會時，始向被告為終止租約之表示，基於誠實信用原則，應認為本件原告
      業已合法終止本件租約。
（三）本件被告固空言其曾與神岡鄉新庄村村長陳萬同行至原告住家欲繳納租金卻遭
      拒絕云云，惟查實情乃當日原告不在家中，其子嚴元亨向被告等一行人表明其
      母不在家中，如欲繳納租金應俟其母歸來後再說。且依耕地三七五減租條例第
      十條規定，依照本條例及租約規定繳付之地租，出租人無正當理由拒絕收受時
      ，承租人得憑村里長及農會證明，送請鄉（鎮、市、區）公所代收，限出租人
      十日內領取，逾期得由鄉（鎮、市、區）公所斟酌情形，照當地當時市價標售
      保管，其效力與提存同。換言之，縱出租人有拒收情事，承租人亦應將地租送
      交該管公所代收使能免其交租義務。經查本件被告並未依法照辦，是其仍有繳
      納金之義務，其未於原告終止租約前依約繳納，原告自得終止租約。
（四）又兩造間私有耕地租約第四項繳納地租雖約定，係若繳納實物，地點在神岡鄉
      新庄村佃戶，若繳納現金，則交付地點及方法定由出租人自行收取，惟兩造於
      訂約後已合意由被告將租金至原告處繳納。
三、證據：提出台中縣私有耕地租約書、土地所有權狀、九十年十月二十六日豐原郵
    局第一六六三號存證信函及回執、台中縣政府公告，聲請訊問證人嚴元亨，並請
    求履勘現場。
乙、被告方面：
一、聲明：求為判決如主文所示。
二、陳述：以前是蕃薯租，由原告來收，後來算錢給他，原告阿公的時代，就是他們
    來收，並不是我們去原告家繳，後來原告住在高雄，也是原告來收。曾於九十年
    十一月二日下午六點三十分左右，偕台中縣神岡鄉新庄村村長陳萬等人，至原告
    位於台中縣神岡鄉○○路二七六號住處，依原告指示繳付三七五耕地佃租，雖已
    清楚說明來意，仍遭拒收，又於九十一年一月八日以存證信函附匯票寄給原告租
    金，但原告不收而退回，再於九十一年二月五日將所欠租金提存於鈞院。
三、證據：提出村長證明書、九十一年一月八日豐原郵局第○一九號存證信函、匯票
    影本、本院九十一年度存字第五二三號提存書，聲請訊問證人陳萬、王永通。
    理      由
一、原告主張坐落於台中縣神岡鄉○○○段六五七地號（下稱系爭土地）原為原告先
    父王德南所有，後由原告繼承取得。王德南於四十二年一月一日將系爭土地租與
    被告乙○○耕種，並依序續定租約，最近一次係自八十六年一月一日起至九十一
    年十二月三十一日止。而依雙方間租約書記載，租金應依甘薯一三七八台斤（八
    百二十六點八公斤）計算，參考八十六年至九十一年間台中縣政府公告之公地佃
    租折徵代金標準，甘薯每公斤四元計算，被告每年應支付租額換算現金為三千三
    百零七元，因被告遲未繳付租金，經原告於九十年十月二十六日催告被告繳納租
    金，又於九十年十二月二十一日台中縣政府耕地租佃爭議委員會中，向被告表明
    欲終止租約之意思等情，為被告所不爭，復有台中縣私有耕地租約書、土地所有
    權狀、存證信函及回執等可稽，堪信真實。
二、按民法第四百四十條第一項載，承租人租金支付有遲延者，出租人得定相當期限
    催告承租人支付，如承租人於其期限內不為支付者，出租人得終止契約。此項規
    定，於出租人依耕地三七五減租條例第十七條第三款終止契約時亦適用之。上訴
    人就系爭耕地對被上訴人之欠租兩年，雖曾派員面催剋速清繳，但所謂剋速清繳
    一語，仍與未定相當期限之情形並無二致，故其催告，依法尚難謂為有效，最高
    法院四十五年臺上字第二○五號判例可資參照，是以被告雖未每年按其繳納租金
    ，惟原告仍應踐行前揭程序，始得終止契約。經查，原告於九十年十月二十六日
    以豐原郵局第一六六三號存證信函通知被告，其內容為：「台端承租本人耕地應
    繳納租金（五年內），請於函到後『立即』向本人繳清，逾期將終止租約」，係
    前揭判例意旨，該通知並未定相當期限甚明，其催告並非有效。至於原告主張以
    最高法院四十八年臺上字第一二一二號判決意旨：「另土地之出租人，以承租人
    積欠租金額達二年以上為終止契約之原因者，應依民法第四百四十條第一項定相
    當期限催告承租人支付租金，如承租人於其期限內不為支付，出租人得終止契約
    。所謂期限之相當與否，須斟酌客觀情形而決定之。其承租人主觀之情事，則毋
    庸予以斟酌。倘所定期限較客觀的相當期限為短者，嗣後經過客觀的相當期限，
    仍有催告之效力」，應係已定有相當期限，僅該期限是否相當之問題，與本件根
    本未定期限不同，自難比附援引，而原告復主張以同院六十九年台上字第一五九
    ○號判決意旨，亦係對民法第二百五十四條所定一般契約解除權所為之解釋，與
    民法第四百四十條關於租賃契約之特別情形不同，亦難類比。參以兩造間於原告
    寄存證信函前之九十年十月十八日，及原告寄存證信函後之九十年十二月二十一
    日，因本件租金糾紛經台中縣政府耕地租佃爭議委員會調處時，原告均逕行主張
    應終止租約收回自耕，並未要求被告給付租金，有各該調處程序筆錄附卷可稽，
    是以原告始終未依民法第四百四十條第一項規定，定相當期限催告承租人支付租
    金，其逕行主張終止系爭租約，難謂正當。
三、原告主張被告雖曾與神岡鄉新庄村村長陳萬至原告家，惟因原告不在家中，其子
    嚴元亨向被告等一行人表明其母不在家中，如欲繳納租金應俟其母歸來後再說，
    復據其提出之證人即原告之子嚴元亨到庭證述，惟證人嚴元亨既為原告之子，其
    證言偏袒原告，勢所難免，又證人即新庄村村長陳萬到庭結證稱：被告有自行去
    原告家要繳租，但原告不收，九十年十一月二日被告請我一起去原告家繳田租，
    是原告的兒子開門的，原告說他母親不在家，我與原告的兒子談，但一會兒我有
    見到原告從樓上下來，但不理睬我們，逕行上樓去，我們有要將錢給原告的兒子
    ，但他說這是他母親的事，他不願意作主，及證人王永通到庭結證稱：在陳萬與
    被告去找原告之前，被告找伊及王萬里及林朝聰（亦為原告的承租戶）去原告家
    ，去的那一天，原告的兒子在家開門，我們說明來意，我也看到原告下樓，但原
    告也不理我們，逕自上樓等語。故被告於接獲原告於九十年十月二十六日所寄之
    存證信函後，雖該信函未定繳租期間，仍於十一月二日前往繳納租金遭拒等情，
    應可採信。況且依兩造間之私有耕地租約第四項繳納地租之約定，係若繳納實物
    ，地點在神岡鄉新庄村佃戶，若繳納現金，則交付地點及方法定由出租人自行收
    取，有兩造所定私有耕地租約書影本附卷可按。原告雖稱訂約後已合意由被告將
    租金至原告處繳納，惟為被告否認，稱一向均由原告親自前來收取，而原告亦未
    舉證以實其說，是以兩造間就繳租之方式，自係如前揭書面契約所訂之方式為之
    。按債務人之給付兼需債權人之行為始能完成者，倘債權人拒為此協力，即應負
    受領遲延之責，債務人於此受領遲延狀態終了前，未能完成給付，係因不可歸責
    於自己之事由所致，自不負給付遲延責任。本件原告非但未依兩造之契約自行收
    取租金，於被告主動繳租時又予拒絕，被告本無給付租金遲延之可言，且原告亦
    未依民法第四百四十條第一項規定定期限命被告繳租，自不得以耕地三七五減租
    條例第十七條第一項第三款為由，終止系爭租約，而請求返還租地。本件原告之
    訴為無理由，應予駁回。
四、本件原告之訴既無理由，則其假執行之聲請亦失所附麗，併予駁回。
五、據上論結，本件原告之訴為無理由，依民事訴訟法第七十八條，判決如主文。
中　　　華　　　民　　　國　　九十一　　年　　　三　　　月　　　八　　　日
                                        臺灣臺中地方法院民事第一庭
~B法　　　官　陳宗賢
右為正本係照原本作成
如不服本判決，應於判決送達後二十日內，向本院提出上訴狀。
中　　　華　　　民　　　國　　九十一　　年　　　三　　　月　　　八　　　日
~B法院書記官
